臺灣基隆地方法院民事判決　　　　　　　 99年度婚字第153號
原　　　告　季金根
訴訟代理人　陳雅萍律師
被　　　告　金淑子
訴訟代理人　黃教倫律師
上列當事人間請求離婚事件，本院於中華民國99年12月22日言詞
辯論終結，判決如下：
    主  文
准原告與被告離婚。
訴訟費用由被告負擔。
    事實及理由
一、按離婚依起訴時夫之本國法及中華民國法律，均認其事實為
    離婚原因者，得宣告之。但配偶之一方為中華民國國民者，
    依中華民國法律，涉外民事法律適用法第14條定有明文。查
    本件被告為韓國藉人，原告為中華民國國民，有原告提出之
    戶籍謄本在卷可稽，故本件屬涉外事件，依前揭條文但書之
    規定，應以中華民國法律為準據法，合先敘明。
二、原告起訴主張：
  (一)兩造於民國77年12月間結婚，被告並於78年3月來臺與原告
    家人同住，婚後兩造育有二女，家中經濟均由原告獨自負擔
    。原告於婚後原從事保險業務，嗣於93年1月間前往大陸開
    創事業，期間仍持續匯款回臺照顧家人生活，迨95年7月間
    因公司資金不足、經營不善而結束營業返臺。回台後因中年
    難覓工作，而暫以開計程車為業。自原告返臺後，兩造因被
    告賭博向友人借款、未能善盡專職家庭主婦照顧幼女之責及
    動輒與原告母親爭吵等問題而發生數次口角，甚至多次談及
    離婚，於95年7月間某次爭吵，因被告以言語大吼原告不滿
    其所為，大可離家，原告遂憤而離家。數日後，原告欲返家
    卻為被告所驅趕，其拒絕方式除曾將原告反鎖門外，不令原
    告進入家門外，亦有於原告進入家中後以言詞及手推原告方
    式驅趕原告，並時常以口頭表示若未拿錢回家就不要回來云
    云，原告多次透過女兒向被告表達欲返家之意，但仍為被告
    所拒，原告僅得持續借住友人家迄今，但仍持續繳交家中房
    屋貸款，期間原告亦曾向被告提出離婚之請求，被告則提出
    非原告能力所得負擔之新臺幣（下同）500萬元離婚條件，
    而未能協議離婚，兩造持續分居。
  (二)復因整體大環境不佳，原告計程車營業收入頓減，繳付97年
    2月該期房屋貸款後，即無能力繳納後續房貸，致所有門牌
    號碼基隆市○○○路168巷48弄22號2樓房屋遭貸款銀行查封
    拍賣。被告於房屋遭銀行拍賣後，即攜同女兒另行租屋居住
    ，原告雖數次向被告表達欲與被告及女兒共住之意，但原告
    均加以拒絕，原告迫於無奈，僅得寄發存證信函，請求與被
    告母女同住，被告則以存證信函表示於原告同意其所提各條
    件後，始同意原告與其同住。就被告函中所提各條件，除其
    中要求原告每月支付4萬元生活費之請求，已超出原告每月
    工作所得，原告無法同意而要求調降數額外，其餘各條件均
    同意，然被告卻表示倘原告不同意其中任一條件，兩造即無
    同居之可能，而拒絕原告同居之要求。原告再數次與原告協
    談或透過女兒向原告表示希望同居之意，但原告均拒絕同居
    ，原告遂提起履行同居之訴，經本院以98年度婚字第59 號
    受理在案，於該案訴訟中，被告一再以原告未給付家庭生活
    費用，作為其主張不能同居之理由，而拒絕與原告同居，亦
    不同意兩造離婚。原告雖於97年底覓得新職，每月收入扣除
    勞健保等各項費用後，實領約4萬多元，然因原告先前因生
    活費用及經營事業週轉所需而陸續以信用貸款及信用卡支應
    ，目前仍有債務約400多萬元，另自98年起每月遭債權銀行
    執行薪資債權3分之1，故實際入帳約3萬元，尚須支付母親
    住居安養院費用每月約1萬元，復因先前房屋遭拍賣所得價
    款不足清償房屋貸款，該不足數額經債權銀行向連帶保證人
    鄭吉辰、傅銘山追索，原告又需償還連帶保證人每月1萬元
    ，以原告收入扣除每月應負擔之債務及扶養費用實所剩無幾
    ，原告仍願於能力範圍內負擔家庭生活費用，卻遭被告拒絕
    ，嗣經本院依法審酌認定被告並無不能同居之正當理由，而
    判決被告應與原告同居，於該事件判決確定後，原告亦祈藉
    此與被告展開實質之婚姻生活，而搬至被告住處與被告及女
    兒同住。
  (三)然原告於履行同居之訴判決確定後第1次返家即不得其門而
    入，當日撥打家中電話無人接聽，被告亦徹夜未歸，其後再
    行返家，被告亦時常未在家，2個女兒亦係偶然遇到，於被
    告在家時，亦將原告之存在視為空氣，原告基於關係詢問被
    告晚上去處，被告對於原告之關心，則屢以原告無權干涉為
    由將原告拒於千里之外，不是無視於原告之存在，即係多所
    指責埋怨。原告本於夫妻關係欲碰觸被告，亦遭被告以對於
    原告已無感覺，而拒絕原告與其身體有所接觸，原告原以為
    因兩造分居已久，被告尚需一段之適應期，故對於被告之反
    應尚能體諒，亦期望經一段時間之適應後，兩造能同一般夫
    妻般共同生活，惟被告無心與原告維繫夫妻情感，亦無意與
    被告共同經營婚姻生活，對於原告之努力，僅冷漠以對，亦
    不願與原告溝通與互動，甚至告知女兒不可拿原告所給付之
    金錢，藉以造成女兒對原告之怨恨，以怨懟、憎惡、冷淡之
    態度面對原告，對原告採極度不信任之態度。兩造間之婚姻
    因誠摯相愛之基礎已動搖而陷於難以維持之窘境，又被告長
    期與原告冷戰、不聞不問，維繫夫妻共同生活之圓滿、幸福
    及安全之基礎已蕩然無存，婚姻關係已達難以繼續維持之程
    度，難期兩造得再共同協力維持圓滿之婚姻生活，任何人處
    於同一境況，均將喪失維持婚姻之意欲，已構成民法第1052
    條第2項所定難以維持婚姻之重大事由，為此提起本訴，請
    求判准兩造離婚。
  (四)對被告抗辯之陳述：
  1.被告固辯稱於履行同居之訴判決確定後，原告於每星期回臺
    1天之休假期間始終未曾在家過夜云云，然於履行同居訴訟
    判決確定後，被告雖未拒絕原告返家，然因被告母女目前所
    住基隆市○○區○○路房屋僅2間房間，由被告與次女住1間
    房間，長女住1間房間，被告無意改變目前家中房間住居狀
    態，是並無原告住宿空間，被告又以冷漠態度相待，除拒絕
    原告肌膚之親之請求外，明確對原告表示「我在不在跟你沒
    有關係，你去哪裡都沒關係，我不會管你，我去那裏，你也
    不能管，你如想要告，你就去告」，更令原告感受被告冷淡
    且無意與被告同住之態度，被告僅能以利用工作空檔返家與
    被告母女相處方式增進兩造情感，被告卻以冷淡態度將原告
    拒於千里之外，原告對於兩造婚姻關係之維繫備感心灰意冷
    。
  2.被告又辯稱拒絕原告身體碰觸係因原告在被告忙於家務或工
    作時，突然以肢體碰觸感到不悅而拒絕，且對於原告多年離
    家未歸，違反同居義務，無法釋懷而立即與原告有肌膚之親
    云云，然由錄音譯文兩造對話內容「夫：我回來大家是不是
    該好好相處，妻：那為何碰我呢？夫：既然是夫妻為何不能
    碰，妻：如果有一方不想碰就不能碰，夫妻不是一定要碰在
    一起，我們已是二十年夫妻都老了，還碰甚麼碰」，可知被
    告對於與原告間之肌膚碰觸係採取徹底排斥之態度，與被告
    上開所述原因無涉。且被告所稱原告離家多年未歸，違反同
    居義務與扶養費用給付義務等云云，亦與事實不符，原告雖
    曾有數年因經商而住居在中國大陸，但原告返臺時即返家住
    居，於經商失敗回臺後，仍與被告住居，嗣原告雖因兩造口
    角而短暫離家，然嗣欲返家住居即遭被告拒絕，原告雖一再
    表達與被告同住之意思，然均遭被告拒絕，且被告於履行同
    居訴訟中亦當庭表示原告須支付一定數額之生活費始同意讓
    原告返家，故兩造未能同居乃可歸責於被告，原告並未違反
    同居義務。
  3.被告辯稱原告違反給付扶養費之承諾云云，原告雖曾於前案
    調解期間提議每月給付扶養費6,000元，然為被告所拒，雙
    方並未達成協議。且兩造結婚後，家庭生活費用均由原告負
    擔，甚於原告經商失敗後，仍持續繳付房屋貸款，並無拒絕
    負擔扶養費用之情形，原告嗣後雖未再支付扶養費用，仍偶
    爾給予女兒零用錢，然此係因原告經商失敗，迫於經濟因素
    而無力給付。況被告及2名女兒目前均仍有收入，且按夫妻
    依民法第1116條之1規定應互負扶養之義務，且家庭生活費
    用，除法律或契約另有約定外，由夫妻各依其經濟能力、家
    事勞動或其他情事分擔之，亦為民法第1003條之1所明定，
    原告於經濟能力許可下，已獨自擔負起負擔家庭生活費用之
    責，嗣原告經濟陷於困境，令被告負擔家庭生活費用，亦於
    法無違，原告對於2名女兒目前須打工賺取學費及生活費乙
    情，雖感愧對女兒，但以原告目前之資力情形，確無餘力負
    擔家庭生活費用。
  4.被告另辯稱依其觀念不能離婚云云，然婚姻關係得否維持，
    仍應取決於婚姻當事人是否有全力付出，同心促進婚姻美滿
    之意願，若僅係宥於傳統觀念而選擇不離婚，實際上並無維
    繫或促進夫妻雙方婚姻生活和諧之意願，甚至以淡漠態度要
    求雙方各走各的，則如此之婚姻雖勉強維持，亦難給與婚姻
    當事人幸福和樂之感，此際，婚姻僅會如同枷鎖般禁錮婚姻
    當事人，欠乏婚姻之實益，是被告所稱因其觀念不能離婚之
    說，應非兩造婚姻關係得否維持之具體理由。
三、被告則聲明請求駁回原告之訴，其抗辯意旨略以：
  (一)原告主張於95年7月間自大陸返臺後，兩造因被告為賭博向
    友人借款，未能善盡職責照顧幼女及與原告母親爭吵等問題
    發生口角，於95年7月間，原告為被告言語所激，憤而暫住
    友人家，之後雖多次透過女兒表達欲返家之意，仍為被告所
    拒，雖曾向被告提出離婚之請求，被告卻提出5百萬元之離
    婚條件云云，不但與事實不符，且所述事實均發生於本院95
    年度婚字第220號判決駁回原告離婚之訴前，為該判決效力
    所及，原告自不得再行主張。
  (二)原告於該履行同居訴訟之判決確定後，於每星期回臺1天之
    休假期間，始終未曾在家過夜，亦未履行在調解期間所承諾
    之每個月最少6,000元扶養費之條件。原告不但離家多年未
    歸，且違反同居義務及給付扶養費之承諾在先，即使兩造婚
    姻出現裂痕，亦顯係可歸責於原告，參酌最高法院95年台上
    第1026號判決判決要旨，原告自不得請求離婚。
  (三)原告雖提出兩造間對話錄音光碟及譯文，主張被告或不在家
    照顧子女，或拒絕原告碰觸等。惟若真如原告所言，兩造子
    女在家仍會接聽電話；反之，如兩造子女不在家，應係被告
    與子女外出，或被告個人外出，被告更無在家照顧子女之必
    要，原告於譯文內所謂晚間打電話無人接聽云云，實不足以
    證明被告有任何難以維持婚姻之重大事由。
  (四)原告所提譯文內容雖有被告拒絕原告碰觸之言語，然係因被
    告從事衣服家庭代工，晚間燙衣服時，原告故意碰觸挑逗被
    告，影響被告工作，故被告要求原告不要打擾。即使被告確
    有拒絕原告碰觸之言行，當晚係原告於本院判決被告須履行
    同居義務後第1次返家，原告離家多年，回臺後不返家與被
    告及子女同住，立刻對被告訴請離婚，離婚不成即訴請被告
    履行同居義務，又未履行每月給付扶養費最少6,000元之承
    諾，衡諸常情，一般人均不可能立即接受對方，遑論要求被
    告立刻接受原告並與其有親密接觸。然原告仍刻意碰觸被告
    ，且預知被告會有何反應之情況下，暗中錄下兩人對話，作
    為請求離婚之理由。凡此，均足以證明原告並無與被告同居
    之真意，其訴請履行同居義務之真正目的，無非企圖製造另
    一離婚事由。
四、查原告於76年12月24日與韓國籍被告結婚，並於77年1月18
    日辦理結婚登記，婚後育有二女季芝蘋、季芝婷，現婚姻關
    係仍存續中，業據原告提出戶籍謄本影本1份為證，並為兩
    造所不爭，堪信為真實。
五、按有民法第1052條第1項以外之重大事由，難以維持婚姻者
    ，夫妻之一方得請求離婚，但其事由應由夫妻之一方負責者
    ，僅他方得請求離婚，民法第1052條第2項定有明文。所謂
    「有前項以外之重大事由，難以維持婚姻者」，乃抽象的、
    概括的離婚事由，係民法親屬編於74年修正時，為因應實際
    需要，參酌各國立法例，導入破綻主義思想所增設，其目的
    在使夫妻請求裁判離婚之事由較富彈性。但其事由應由夫妻
    一方負責者，僅他方得請求離婚，是其所採者為消極破綻主
    義精神，而非積極破綻主義。因此，若夫妻雙方均為有責時
    ，則應衡量比較雙方之有責程度，而許責任較輕之一方向應
    負主要責任之他方請求離婚，如雙方之有責程度相同，則雙
    方均得請求離婚，以符公平，且符合民法第1052條第2項規
    定之立法目的（最高法院94年台上字第2059號、95年度台上
    字第1450號判決要旨參照）。至於是否有難以維持婚姻之重
    大事由，判斷標準為婚姻是否已生破綻而無回復之希望，此
    非可由當事人已喪失維持婚姻意欲之主觀面加以認定，而應
    依客觀的標準，即難以維持婚姻之事實，是否已達於倘處於
    同一境況，任何人均將喪失維持婚姻希望之程度以決之（最
    高法院94年台上字第2059號判決意旨參照）。又婚姻係以夫
    妻雙方情感為基礎，以共同生活為目的，配偶間應本相互協
    力保持其共同生活之圓滿、安全及幸福，若此基礎不復存在
    ，致夫妻無法共同生活，且無復合之可能，即應認有難以維
    持婚姻之重大事由存在。故就具體個案審認之結果，如該事
    實客觀已達於倘處於同一境況，任何人均喪失維持婚姻意欲
    之程度，主觀上亦喪失維持婚姻之意願，即足當之。原告主
    張兩造間有不能維持婚姻之重大事由，且非可歸責於原告，
    為被告所否認，並以前開情詞置辯。是本件爭點在於兩造婚
    姻是否有不能維持之重大事由？若有，兩造對該事由是否有
    責及有責程度為何？茲分述如下：
  (一)兩造婚姻是否有不能維持之重大事由：
  1.查原告主張兩造於95年7月間分居，原共同居住之基隆市○
    ○○路168巷48弄22號2樓房屋遭貸款銀行查封拍賣後（經本
    院依職權調取96年度執字第2922號拍賣抵押物事件查詢結果
    ，前揭房屋係96年3月7日經債務人聲請強制執行，經公開拍
    賣後於96年11月21日拍定），被告亦攜同女兒另行租屋居住
    ，原告雖數次向被告表達欲與被告及女兒共住之意，但原告
    均加以拒絕，原告乃於97年4月1日寄發存證信函請求被告履
    行同居，被告則以存證信函表示於原告同意其所提各條件後
    ，始同意原告與其同住，因原告所要求每月支付4萬元生活
    費之請求，已超出原告每月工作所得，原告無法同意，故被
    告拒絕履行同居，原告遂向本院提起履行同居義務之訴，被
    告於該訴訟中以原告未給付家庭生活費用，作為其主張不能
    同居之理由，而拒絕與原告同居，嗣經本院以98年度婚字第
    59號判決被告應與原告同居確定後，被告始未再拒絕與原告
    同居等情，業據其提出台北155支郵局第41號及基隆孝三路
    郵局第25號存證信函、本院98年度婚字第59號民事判決影本
    各1份為證，且為被告所不爭執，自堪信為真實。而原告係
    於上述履行同居判決確定後之98年8月間返回被告住處，且
    原告自93年1月間即因至大陸經商而甚少返家，亦為兩造所
    不爭執，是兩造自95年7月分居起至98年8月間原告返回被告
    住處止，已有3年未共同居住生活，再加計原告自93年1 月
    間因至大陸經商而甚少返家之期間，則有5年多未完全共同
    居住生活，期間原告亦曾於95年10月23日以兩造因國籍不同
    致觀念不合、婆媳間無法相處、溝通及長期分居等事由訴請
    離婚，有被告提出之本院95年度婚字第226號民事判決在卷
    可稽，並經本院依職權調取本院95年度婚字第226號卷核閱
    無訛，而被告雖不願離婚，惟亦因原告未給付生活費而拒絕
    與被告同居，顯見兩造維持婚姻共同生活之圓滿、安全及幸
    福之感情基礎，已因長期分居、對家庭生活費用負擔之意見
    不同而生破綻。
  2.次查原告主張其於履行同居之訴判決確定後第1次返家即不
    得其門而入，當日撥打家中電話無人接聽，被告亦徹夜未歸
    ，其後再行返家，被告亦時常未在家，2個女兒亦係偶然遇
    到，於被告在家時，亦將原告之存在視為空氣，原告基於關
    係詢問被告晚上去處，被告對於原告之關心，則屢以原告無
    權干涉為由將原告拒於千里之外，原告本於夫妻關係欲碰觸
    被告，亦遭被告以對於原告已無感覺，而拒絕原告與其身體
    有所接觸，亦不願與原告溝通與互動，甚至告知女兒不可拿
    原告所給付之金錢，藉以造成女兒對原告之怨恨，以怨懟、
    憎惡、冷淡之態度面對原告，對原告採極度不信任之態度，
    兩造間之婚姻因誠摯相愛之基礎已動搖而陷於難以維持之窘
    境等情，固為被告所否認，惟依原告所提出被告不爭執之98
    年9月間兩造對話內容錄音譯文所載「夫：我昨天晚上十點
    有電話，為何沒人接。妻：有啊，可能去睡覺，小孩在家。
    夫：他們都沒接電話，打手機他們也不接。妻：我大約十點
    才進去。夫：我十點二十五分又打，還是沒人接，你上星期
    二晚上不在，晚上也沒回來，是不是又去打電動機。妻：我
    已經很久沒有去愛四路玩了。夫：那麼上星期為何不在家，
    沒有回來。妻：出去不行喔。夫：為何一個晚上不回來，我
    一直等到十二點，小孩也不接……我現在已經回來，你為何
    不讓我碰你。妻：不要碰。夫：我回來大家是不是該好好相
    處。妻：那為何碰我呢？夫：既然是夫妻為何不能碰。妻：
    如果有一方不想碰就不能碰，夫妻不是一定要碰在一起，我
    們已是二十年夫妻都老了，還碰甚麼碰。夫：我第一次回來
    你就不在。妻：我在不在跟你沒有關係，你去哪裡都沒關係
    ，我不會管你，我去那裏，你也不能管，你如想要告，你就
    去告」等語觀之，可知原告於第一次返家時即因被告不在家
    而無法返家，且被告確有拒絕原告碰觸及希冀兩造各走各路
    之表述。被告雖辯稱係當天係因被告忙於衣服家庭代工之工
    作時，原告故意碰觸挑逗被告，影響被告工作，故被告要求
    原告不要打擾云云，惟此為原告所否認，且其此部分辯稱亦
    與上述錄音譯文內容不符，自難採信。又原告因從事跑船工
    作關係，僅於每星期回臺1天之休假期間返回被告住處，且
    均於夜間返家，惟未曾在家過夜，返家期間亦僅給付1次3,
    000元之生活費等情，亦為兩造所不爭，且經證人即兩造所
    生之女季芝蘋於本院證述明確（見本院99年8月31日言詞辯
    論筆錄），則兩造已因長期分居、對家庭生活費用負擔之意
    見不同而生破綻，嗣經本院判決兩造應同居後，被告雖未拒
    絕與原告同居，惟於原告第1次返家時即不在家，且於原告
    返家時拒絕與原告有親密接觸，並明白表示各走各路而無意
    與原告共同經營婚姻生活，而原告亦因工作關係僅於每星期
    返家1次，且停留時間短暫，復於返家後僅給付1次3,000 元
    之生活費用，亦未見原告對兩造婚姻共同生活之圓滿、安全
    及幸福付出心力，堪認雙方婚姻關係已名存實亡，而有難以
    婚持婚姻之重大事由存在。
  (二)兩造對上開破綻之有責性及程度
    原告主張前揭破綻非可歸責於原告，被告則以原告於前揭履
    行同居訴訟之判決確定後，於每星期回臺1天之休假期間，
    始終未曾在家過夜，亦未履行在調解期間所承諾之每個月最
    少6,000元扶養費之條件，原告不但離家多年未歸，且違反
    同居義務及給付扶養費之承諾在先，即使兩造婚姻出現裂痕
    ，亦顯係可歸責於原告等語抗辯。經查：
  1.原告於93年1月至95年7月間係因經商前往大陸而離家，期間
    均有支付家庭生活費用，為兩造所不爭，是此2年多未長期
    共同生活，自非可歸責於原告之事由。而原告主張其於95
    年7月間因與被告爭吵而離家，嗣欲返家卻為被告所驅趕乙
    節，為被告所否認，原告亦未提出證據以實其說，是原告於
    95年7月間自行離家，應認係可歸責於原告，惟原告於96年
    11 間被告原居住之前揭房屋遭拍賣而在外租屋居住後，曾
    多次向被告表達欲與被告及女兒共住之意，被告則以原告需
    負擔每月4萬元生活費用為條件，始願與原告同住，因原告
    無法達到原告所要求之條件，被告則拒絕與原告同住，嗣經
    原告訴請履行同居義務之訴勝訴後，始未拒絕與原告同住等
    情，業如前述，而本院在前揭履行同居之訴判決中，已敘明
    夫妻對於婚姻共同生活體之維持，均有責任，因此兩造家庭
    生活費用，並非均應由原告全部負擔，如對分擔之數額意見
    不同，應由夫妻雙方共同溝通協調，齊力為共同生活之幸福
    與圓滿而努力，尚難僅因原告無法分擔被告所要求之家庭生
    活費用數額，即謂有不堪同居或不宜同居之事由，故認被告
    並無不能同居之正當理由，而判決被告應與原告同居，有本
    院98年度婚字第59號民事判決影本附卷可參，況原告未能支
    付家庭生活費用，係因經商失敗負債及需扶養母親等非可歸
    責於己之事由所致（詳如後述），而夫妻間本應有福同享，
    有難同當，是在原告經商失敗後，兩造更應共體時艱，齊力
    維持婚姻生活之幸福圓滿，惟被告反而以此為由拒絕履行同
    居義務，則兩造自96年11月起至98年8月間止未能同居，被
    告自具較大可歸責性，是就兩造長期分居而致婚姻產生難以
    維持破綻之原因，兩造均具相當之有責性。
  2.又原告於經商失敗返台後雖未給付家庭生活費用，且於前揭
    履行同居訴訟之判決確定後，亦僅給付1次3,000元之生活費
    ，惟按夫妻依民法第1116條之1規定應互負扶養之義務，而
    家庭生活費用，除法律或契約另有約定外，由夫妻各依其經
    濟能力、家事勞動或其他情事分擔之，亦為民法第1003條之
    1所明定。查原告主張其因經商失敗返台後，因中年難覓工
    作，暫以開計程車為業，復因整體大環境不佳，故營業收入
    不豐，嗣於97年底覓得新職，每月收入扣除勞健保等各項費
    用後，實領約4萬多元，然因先前因生活費用及經營事業週
    轉所需而陸續以信用貸款及信用卡支應，目前仍有債務約
    400 多萬元，另自98年起每月遭債權銀行執行薪資債權3分
    之1，故實際入帳約3萬元，尚須支付母親住居安養院費用每
    月約1萬元，復因先前房屋遭拍賣所得價款不足清償房屋貸
    款，該不足數額經債權銀行向連帶保證人鄭吉辰、傅銘山追
    索，原告又需償還連帶保證人每月1萬元之債務，以原告收
    入扣除每月應負擔之債務及扶養費用實所剩無幾等情，業據
    其提出財團法人金融聯合徵信中心當事人查詢個人資料（信
    用報告）回覆書、福建連江地方法院執行命令、財團法人基
    隆市私立博愛仁愛之家97年12月22日、99年12月8日出具之
    證明書、繳費證明單、臺灣士林地方法院97年度湖簡字第83
    1號民事簡易判決、基隆百福郵局客戶歷史交易清單等件影
    本或正本為證，並有原告97年、98年稅務電子閘門財產所得
    調件明細表在卷可按，被告對此亦不爭執，自堪信為真實。
    則原告於尚未經商失敗前均有支付家庭生活費用，嗣未給付
    家庭生活費，係因經商失敗負債及需扶養母親所致，而經商
    失敗並非原告所願，故原告因經濟狀況欠佳而無法扶養被告
    及2名女兒，致兩造婚姻產生破綻，難認可歸責於原告。
  3.另原告於前揭履行同居訴訟之判決確定後，於每星期回臺1
    天之休假期間，雖始終未曾在家過夜，惟原告主張此係因
    被告母女目前所住基隆市○○區○○路房屋僅2間房間，由
    被告與次女住1間房間，長女住1間房間，被告無意改變目前
    家中房間住居狀態，是並無原告住宿空間等語，查被告上述
    住處確僅有2間房間，長女睡1間，被告與次女睡1間，業據
    證人即兩造次女季芝蘋證述明確（見99年8月31日言詞辯論
    筆錄），顯見原告主張非屬無據，被告雖辯稱其有提出可由
    2名女兒睡一間，被告與原告睡1間之提議，惟遭原告所拒，
    然此為原告所否認，被告亦未舉證證明，且被告於原告第1
    次返家時即拒絕與原告有親密接觸，已如前述，故其是否有
    與原告同睡一房之意願即令人質疑，故此部分辯稱尚難採信
    ，況被告所辯縱然屬實，可認原告於履行同居之訴判決之後
    亦未完全履行同居義務，然被告亦拒絕原告碰觸、希冀各走
    各路而無意與原告共同經營婚姻生活，亦如前述，是履行同
    居之訴判決後，兩造未能圓滿夫妻之共同生活，被告亦具有
    可歸責性，而非可完全歸責於原告。
  4.綜上所述，兩造就婚姻產生難以回復破綻之前揭原因，各有
    其歸責性，且兩造有責程度難非軒輊，則揆諸前揭說明，上
    訴人依民法第1052條第2項規定請求與被上訴人離婚，即非
    無據。
五、綜前所述，兩造婚姻確有不能維持之重大事由，且兩造應負
    之有責程度相同，原告依民法第1052條第2項規定，請求與
    被告離婚，為有理由，應予准許。
六、結論：本件原告之訴為有理由，依民事訴訟法第78條，判決
    如主文。
中    華    民    國    100  年     1    月    5      日
                  家事法庭法  官  王美婷
以上正本係照原本作成。
對於本件判決如有不服，應於收受送達後20日內向本院提出上訴
書狀，敘述上訴之理由，上訴於臺灣高等法院，並按他造當事人
之人數附具繕本。
中    華    民    國    100  年     1    月    5      日
                          書記官  明祖斌